ACORDAO-COMPLETO-2333628

ACÓRDÃO 2075/2019 ATA 34/2019 - PLENÁRIO

VISTOS, relatados e discutidos os autos do Recurso de Reconsideração interposto por Fernando Brendaglia de Almeida em face do Acórdão 1114/2017-TCU-Plenário, por meio do qual suas contas foram julgadas irregulares, com condenação em débito, tendo em vista a não aprovação da prestação de contas dos recursos recebidos mediante o Convênio MA/SDR 11/1997;
ACORDAM os Ministros do Tribunal de Contas da União, reunidos em Sessão de Plenário, ante as razões expostas pelo Relator, em:
9.1. com fundamento nos art. 32, inciso I, e 33, da Lei 8.443/1992, e art. 285, caput, do Regimento Interno/TCU, conhecer do Recurso de Reconsideração para, no mérito, negar-lhe provimento, mantendo-se em seus exatos termos a deliberação recorrida;
9.2. dar ciência do presente acórdão ao recorrente.

Recurso de reconsideração interposto contra acórdão que julgou irregulares as contas do recorrente, condenando-o ao pagamento de débito, em razão da não aprovação da prestação de contas dos recursos atinentes a convênio celebrado com vistas à realização de estudos para o planejamento do desenvolvimento da fruticultura irrigada nos estados de Alagoas, Paraíba, Piauí, Rio Grande do Norte e Sergipe, em apoio ao Programa de Apoio e Desenvolvimento da Fruticultura Irrigada no Nordeste.

Instituto Brasileiro de Frutas - Ibraf (64.709.983/0001-12); Marketing Coop. Ltda. (00.974.484/0001-70).

3. Recorrente: Fernando Brendaglia de Almeida (CPF XXX.558.488-XX).

13.1. Ministros presentes: José Mucio Monteiro (Presidente), Walton Alencar Rodrigues, Benjamin Zymler, Aroldo Cedraz (Relator), Raimundo Carreiro, Ana Arraes e Vital do Rêgo.
13.2. Ministro-Substituto convocado: Augusto Sherman Cavalcanti.
13.3. Ministros-Substitutos presentes: Marcos Bemquerer Costa e André Luís de Carvalho.

IZABEL CHRISTINA JANNUZI BASTOS

AROLDO CEDRAZ

Ministro Augusto Sherman Cavalcanti.

Adoto como Relatório a bem lançada instrução de mérito da auditora federal de controle externo responsável pelo exame do feito no âmbito da Secretaria de Recursos (peça 77) , cuja proposta de encaminhamento contou com a anuência do corpo dirigente da referida unidade técnica (peças 78 e 79) e do representante do Ministério Público de Contas (peça 81) :
"INTRODUÇÃO
1.	Trata-se de recurso de reconsideração interposto por Fernando Brendáglia de Almeida (peça 40) , Diretor-Presidente do Ibraf, contra o Acórdão 1114/2017-TCU-Plenário (peça 16) , com o seguinte teor: 
9.1. excluir, desta relação processual, o Sr. Murilo Xavier Flores; 
9.2. com fundamento nos arts. 1º, inciso I, 16, inciso III, alíneas "b" e "c", da Lei 8.443/92, c/c os arts. 19 e 23, inciso III, da mesma lei e com os arts. 1º, inciso I, 209, incisos II e III, 210 e 214, inciso III, do Regimento Interno, julgar irregulares as contas do Sr. Fernando Brendaglia de Almeida, do Instituto Brasileiro de Frutas - Ibraf e da empresa Marketing Coop. Ltda. e condená-los, solidariamente, ao pagamento da quantia de R$ 1.150.000,00 (um milhão, cento e cinquenta mil reais) , com a fixação do prazo de quinze dias, a contar da notificação, para que comprovem, perante este Tribunal (art. 214, inciso III, alínea "a", do Regimento Interno) , o recolhimento da dívida aos cofres do Tesouro Nacional, atualizada monetariamente e acrescida dos juros de mora, calculados a partir de 16/12/1997 até a data do recolhimento, na forma prevista na legislação em vigor, abatendo-se, de suas responsabilidades, os montantes de R$ 99,80 (noventa e nove reais e oitenta centavos) e R$ 15,00 (quinze reais) , também atualizados monetariamente, a partir, respectivamente, de 5/11/1998 e 4/12/1998, atinentes a recolhimentos já efetuados; 
9.3. autorizar, desde logo, nos termos do art. 28, inciso II, da Lei 8.443/1992, a cobrança judicial das dívidas, caso não atendidas as notificações; 
9.4. com fundamento no art. 16, § 3º, da Lei 8.443/92 c/c o § 6º do art. 209 do Regimento Interno, remeter cópia dos elementos pertinentes à Procuradoria da República no Estado de São Paulo, para o ajuizamento das ações civis e penais que entender cabíveis; 
9.5. dar conhecimento deste acórdão, bem como das peças que o fundamentam, à Srª Procuradora da República Raquel Branquinho P. M. Nascimento, informando-lhe que a matéria ora tratada refere-se à solicitação de informações objeto do Acórdão 195/2007-TCU-Plenário. 
HISTÓRICO
2.	Cuidam os autos de tomada de contas especial instaurada em virtude da não aprovação da prestação de contas dos recursos atinentes ao Convênio MA/SDR 11/1997, celebrado entre a União, por intermédio do então Ministério da Agricultura e do Abastecimento, e o Instituto Brasileiro de Frutas - Ibraf, com vistas à realização de estudos para o planejamento do desenvolvimento da fruticultura irrigada nos estados de Alagoas, Paraíba, Piauí, Rio Grande do Norte e Sergipe, em apoio ao Programa de Apoio e Desenvolvimento da Fruticultura Irrigada no Nordeste (peça 1, p. 4-13) . 
2.1.	A execução do objeto foi orçada no valor de R$ 1.150.000,00 (um milhão, cento e cinquenta mil reais) , a serem integralmente supridos pela União, em parcela única. A importância em questão foi transferida, em favor do Ibraf, por intermédio da 97OB02112, emitida em 11/12/1997 (peça 7, p. 60) e creditada, na conta específica, em 16/12/1997 (peça 5, p. 10) .  
2.2.	Por intermédio da Portaria 612, de 29/12/1998, foi instituída Comissão de Processo Administrativo Disciplinar no âmbito do Ministério da Agricultura, a fim de que fossem analisados os convênios 15/97, 4/98, 6/97, 11/97, 32/97, 8/98, 12/97, 12/98, 13/98, 16/98, 10/97, 15/98 e 9/97, em função de indícios, identificados em trabalho investigativo preliminar (Comissão de Avaliação - Portaria SDR/MA 157, de 23/10/98) , que davam conta da inexecução do objeto dos ajustes e da aplicação diversa dos recursos em relação ao previsto no plano de trabalho, assim como de que poderia estar havendo privilégio de terceiros, a saber, as empresas Marketing Coop. Ltda. e Hecta Consultoria e Administração Ltda., mediante contratações indevidas e previamente acertadas com o convenente. Especificamente com o Instituto Brasileiro de Frutas - Ibraf, foram firmados quatro convênios totalizando R$ 3,09 milhões. 
2.3.	Nesta tomada de contas especial, foram citados solidariamente pela integralidade do débito o sr. Fernando Brendaglia de Almeida, o Ibraf e a empresa Marketing Coop Ltda.
2.4.	O Sr. Fernando Brendaglia de Almeida foi responsabilizado pelas seguintes irregularidades:
a) realização de convite em vez de tomada de preços, em desacordo com os limites determinados no artigo 23 da Lei 8.666/93, e não divulgação do certame no Diário Oficial da União e em jornais de grande circulação, ficando comprometido o princípio da ampla divulgação; 
b) terceirização dos serviços, tendo em vista que, dos recursos repassados, 100% foram destinados à empresa Marketing Coop. Ltda.; 
c) não discriminação dos serviços prestados na nota fiscal em favor da empresa mencionada no item anterior; 
d) não houve credenciamento da entidade junto ao Confea/Crea, tendo em vista essa investidura de tamanha envergadura; 
e) no Plano de Trabalho constam 7 temas/capítulos, enquanto que na prestação de contas constam 17; 
f) exercício ilegal da profissão de engenheiro agrônomo, pois a empresa Marketing Coop. Ltda. não possui cadastro ou visto do Crea estadual, em desacordo com as disposições do artigo 6º, letra 'a', combinado com os artigos 59, 60, 61, 68, 69 e 71 da Lei 5.194, de 24/12/1966; 
g) muitas das transcrições dos segmentos de teses ou publicações discorridas no corpo dos produtos estão desprovidas de observações às fontes referenciais ou, mesmo quando alegadas, em alguns produtos, não encontramos essas fontes citadas nas referenciais literárias; 
h) projeto/estudo sem definição dos objetivos a serem alcançados, justificativas para sua elaboração, plano de metas proposto com o fim de atingir o objetivo, uma metodologia que contemple o envolvimento dos beneficiários, um cronograma de execução e uma planilha de custos; 
i) falta de qualidade técnica do produto, considerando que o projeto/estudo não revela a participação de equipes especializadas. O produto se constitui apenas numa coletânea de dados públicos de diversas publicações;
j) no produto observado, algumas das repetições/reproduções, parciais ou totais, contêm os mesmos erros de grafia e concordância, ainda que apresentem o disfarce de variação, do tamanho da letra (fonte) , variação em negrito, quebra de página, geminação de letras minúsculas com maiúsculas ou colocação em outro capítulo; 
l) não constam da prestação de contas os relatórios técnicos de andamento de execução do objeto e sua conclusão, conforme pactuado na Cláusula Terceira - Das Obrigações, inciso II, letra 'e', que poderia confirmar se o público-alvo de 5.400 beneficiários diretos ou 15.000 indiretos foi atingido; 
m) na prestação de contas não constam os contratos dos consultores com suas respectivas credenciais, inclusive ARTs (Anotações de Responsabilidade Técnica) , como também o relatório técnico em andamento da execução do objeto e sua conclusão, conforme pactuado na Cláusula Terceira - Das Obrigações, inciso II, letra 'e' do convênio, com o que se poderia comprovar a contratação dos referidos técnicos e a execução do objeto; 
n) o Sr. Moacyr Saraiva Fernandes, Vice-Presidente do Ibraf, compõe a equipe técnica da empresa Marketing Coop. Ltda., como evidenciam os documentos anexos; 
o) indícios de que o produto gerado com a aplicação dos recursos do convênio em questão já teria sido faturado anteriormente, pois, como evidenciam os documentos anexos, no curriculum vitae do Sr. Moacyr Saraiva Fernandes consta relacionado em sua experiência profissional que foi o executor dos Planos Diretores para o Sistema Agroalimentar das Grutas para nortear as ações de desenvolvimento da fruticultura irrigada nos Estados da Bahia, Maranhão e Pernambuco.
2.5.	No âmbito desta Corte, foi decidido, por meio do Acórdão 1114/2017-TCU-Plenário, transcrito anteriormente, julgar irregulares as contas do Sr. Fernando Brendaglia de Almeida, do Instituto Brasileiro de Frutas - Ibraf e da empresa Marketing Coop. Ltda, condenando-os solidariamente ao pagamento do débito.  
2.6.	Inconformado com o decisium, o responsável Fernando Brendaglia de Almeida interpôs recurso de reconsideração (peça 40) , objeto do presente exame.
ADMISSIBILIDADE
3.	Reitera-se o exame preliminar de admissibilidade (peça 41) , ratificado pelo Ministro-Relator (peça 43) , que concluiu pelo conhecimento do recurso, suspendendo-se os efeitos dos itens 9.2 e 9.3 do Acórdão 1114/2017-TCU-Plenário em relação ao recorrente e aos responsáveis com ele condenados em solidariedade, com fundamento nos artigos 277, I, e 278, caput e § 1º, do Regimento Interno do TCU.
MÉRITO
4.	Delimitação
4.1.	Constitui objeto do recurso verificar a regularidade na aplicação dos recursos federais geridos pelo recorrente (peça 40) .
5.	Da regularidade das contas
5.1.	O recorrente argui pela regularidade na aplicação dos recursos federais por ele geridos, tendo em vista os seguintes argumentos:
a) a contratação da empresa Marketing Coop aconteceu devido ao fato de ser a mesma conhecida nacionalmente no ramo da elaboração de projetos desta natureza, foi, por questões obvias, a melhor selecionada entre as três convidadas para a execução do objeto do convênio em questão, o qual autorizava a terceirização do serviço;
b) não há qualquer ilegalidade na licitação sob a modalidade de convite ou encaminhamento de carta para três empresas, sem a necessidade de publicação de ato no diário oficial;	
c) o objeto do convênio foi cumprido na sua totalidade e em estrita observância ao plano de trabalho e aos termos da avença firmada, com a correta aplicação dos recursos públicos destacados para tanto, o que inclusive incrementou a exportação da fruticultura brasileira, não tendo acarretado qualquer tipo de prejuízo financeiro para o concedente;
d) o motivo da não aprovação das contas pelo ordenador de despesas não foi de ordem técnica-financeira, mas sim como decorrência de desavença política havida entre o ordenador de despesas-Secretário de Desenvolvimento Rural e o Secretário Executivo do referido Ministério, que buscavam maior domínio na autorização de convênios, como também para desviar a atenção às supostas irregularidades administrativas havidas em outros convênios, especialmente os relacionados com a criação de cavalos de raça;
e) o senhor Secretário de Desenvolvimento Rural - Murilo Flores - instituiu uma comissão de sindicância que culminou em Processo Administrativo Disciplinar, onde os membros do colegiado processante foram todos escolhidos pelo aludido gestor, os quais, com flagrante parcialidade, procuraram jogar por terra todo o trabalho realizado na Fruticultura Irrigada do Nordeste, com a produção de um famigerado relatório final, que desviando do seu objetivo precípuo sequer apontou qualquer irregularidade praticada por parte de algum servidor público nos convênios de fruticultura, limitando-se a levantas as ocorrências, objeto das presente peça recursal, totalmente infundadas;
f) a prestação de contas em questão chegou a ser aprovada. No entanto, por ter sofrido gravíssima ingerência de parte do ordenador de despesas e da aludida comissão, começaram a modificar sucessivamente os entendimentos firmados e consolidados até que foi instituída uma comissão técnica para tentar conferir legalidade às escusas intenções de parte do ordenador de despesas.
Análise
5.2.	Não prosperam as alegações aqui apresentadas. O recorrente não adentrou no mérito sobre as irregularidades apuradas e nem mesmo apresentou novos elementos comprovando o suposto cumprimento do objeto do convênio. Outrossim, as alegações de defesa já foram contempladas, em sua essência, nos pontos realçados no relatório fundamentador do Acórdão ora vergastado (peça 18, p. 9-10) .
5.3.	Não merece guarida a alegação de que as contas foram aprovadas. Tanto o relatório de tomada de contas quanto o controle interno concluíram pela irregularidade das contas (peça 7, p. 91) . Ademais, ainda que o convenente ou o controle interno se manifestasse favoravelmente sobre as contas prestadas, tais manifestações não vinculariam o TCU. De acordo com suas atribuições constitucionais, este Tribunal não está obrigado a seguir eventual entendimento de outros órgãos da Administração Pública, permitindo concluir de forma diferente, porém, fundamentada. Como manifestado no Acórdão 2105/2009-TCU-Primeira Câmara, relatado pelo Ministro Marcos Vinícios Vilaça, "O TCU possui atribuição constitucional para realizar de forma autônoma e independente a apreciação da regularidade das contas dos gestores de bens e direitos da União".
5.4.	Quanto às alegações do recorrente nas quais aduz regularidade no uso da modalidade convite e na contratação da empresa Marketing Coop, vale consignar que não há respaldo documental ou legal para tomar por verdadeiras as meras alegações do recorrente destituídas de comprovação.
5.5.	Para a execução dos serviços, quando a contratação ocorreu por meio de procedimento licitatório, a empresa em questão deveria ter sido contratada, no mínimo, mediante a realização de tomada de preços, não de convite, pois, de acordo com as disposições da Lei 8.666/1993, o valor-limite para convite, à época, era de R$ 38.550,49, nos termos da Portaria/MARE 449, de 13/3/1997. Por consequência, ao realizar a modalidade convite, o recorrente também afrontou o princípio da publicidade, uma vez que, se tivesse realizado a tomada de preços, o certame seria publicado no diário oficial e em jornais de grande circulação, o que poderia ensejar mais interessados no certame. Outrossim, a modalidade licitatória utilizada, feriu, também, o princípio da competitividade, que é essência da licitação.
5.6.	Por oportuno, registre-se que foi constatada a existência de irregularidades comuns aos outros dois convênios (MA/SDR 032/1997 e 004/1998) , os quais também realizaram a modalidade de convite ao invés de tomada de preços.
5.7.	Cabe ressaltar que a presente TCE faz parte do total de quatro processos de Tomada de Conta Especial, instauradas contra o mesmo responsável, inclusive, o TC Processo 016.005/2001-6, relativo ao Convênio 006/97, já julgado pelo Acórdão 1293/2003-TCU-Primeira Câmara, que decidiu pela irregularidade das contas, aplicando ao responsável a multa no valor de R$ 10.000,00, em razão de diversas irregularidades, entre as quais consta a contratação da empresa Marketing Coop Ltda. sob inexigibilidade de licitação, com base no art. 25, inciso l, da Lei 8.666/1993, sem comprovação de exclusividade.
5.8.	Nesta Corte de Contas foram realizadas análises com o fim de verificar a regularidade da utilização de recursos públicos federais. O responsável foi devidamente citado (peça 7, p.123 e 127) e apresentou suas alegações de defesa (peça 8, p. 2-16) . 
5.9.	Naquela oportunidade, esta Corte averiguou todas as evidências circunstanciadas nos autos, e identificou diversas irregularidades, tais como desobediência às disposições da Lei 8.666/1993, uma vez que não respeitou o valor limite para realização de convite, que à época era de R$ 38.550,49. Ademais, entre outras irregularidades, identificou a terceirização dos serviços, já que o Ibraf subcontratou integralmente a execução do objeto com a empresa Marketing Coop Ltda. Diante dessas constatações, mostra-se desarrazoada a alegação de que a reprovação das contas tenha origem em desavença política.
5.10.	Ao assinar o termo de convênio, o responsável, na condição de diretor presidente do Ibraf, tinha conhecimento de sua obrigação legal de cumprir o objeto pactuado, nos termos do plano de trabalho, além de prestar contas dos recursos públicos geridos.
5.11.	A multiplicidade de falhas e irregularidades avaliadas em conjunto, além da repetição de algumas delas já apontadas em outros convênios são fundamentos suficientes para a irregularidade das contas e a condenação pelo débito ao responsável.
CONCLUSÃO
6. Em face das análises anteriores, conclui-se que:
a) a empresa Marketing Coop deveria ter sido contratada, no mínimo, mediante a realização de tomada de preços, não de convite, pois, de acordo com as disposições da Lei 8.666/1993, o valor-limite para convite, à época, era de R$ 38.550,49, nos termos da Portaria/MARE 449, de 13/3/1997;
b) a multiplicidade de falhas e irregularidades avaliadas em conjunto, além da repetição de algumas delas já apontadas em outros convênios são fundamentos suficientes para a irregularidade das contas e a condenação pelo débito ao responsável.
6.1.	Assim, os elementos apresentados pelo recorrente não têm o condão de modificar a deliberação recorrida, devendo-se mantê-la em seus exatos termos.
6.2.	O advogado solicita que todas as intimações e notificações sejam dirigidas ao seguinte endereço: SQSW 104, Bloco E, Apartamento 608, Setor Sudoeste, Brasília/DF, CEP. 70.670-405.
PROPOSTA DE ENCAMINHAMENTO
7.	Diante do exposto, com fundamento nos artigos 32, inciso I, e 33 da Lei 8.443/1992, submetem-se os autos à consideração superior, propondo-se:
1. conhecer do recurso e, no mérito, negar-lhe provimento; 
1. comunicar ao recorrente e aos demais interessados a deliberação que vier a ser proferida por esta Corte.
	É o Relatório.

Pedro Eloi Soares (OAB/RJ 52.318 e OAB/DF 1586-A).

Procurador Júlio Marcelo de Oliveira.

TOMADA DE CONTAS ESPECIAL. CONVÊNIO. NÃO APROVAÇÃO DA PRESTAÇÃO DE CONTAS. CONTAS IRREGULARES COM DÉBITO E SEM MULTA. RECURSO DE RECONSIDERAÇÃO. CONHECIMENTO. IMPROCEDÊNCIA DOS ARGUMENTOS. ELEMENTOS INSUFICIENTES PARA A ALTERAÇÃO DO JUÍZO ANTERIOR. NÃO PROVIMENTO. Não havendo elementos ou fundamentos capazes de elidir as irregularidades que ensejaram a rejeição das contas e a aplicação da multa, mantém-se inalterado o acórdão recorrido.

TOMADA DE CONTAS ESPECIAL (TCE)

Secretaria de Recursos.

O Recurso de Reconsideração merece ser conhecido, eis que adimplidos os requisitos aplicáveis à espécie, de conformidade com os arts. 32, inciso I, e 33, da Lei 8.443/1992.
2.	Como visto no Relatório precedente, trata-se de processo de Tomada de Contas Especial instaurada em face da não aprovação da prestação de contas dos recursos transferidos mediante o Convênio MA/SDR 11/1997, celebrado entre o então Ministério da Agricultura e do Abastecimento  e o Instituto Brasileiro de Frutas - Ibraf, objetivando a "realização de estudos para o planejamento do desenvolvimento da fruticultura irrigada nos estados de Alagoas, Paraíba, Piauí, Rio Grande do Norte e Sergipe, em apoio ao Programa de Apoio e Desenvolvimento da Fruticultura Irrigada no Nordeste", no valor de R$ 1.150.000,00.
3.	Nesta etapa recursal, o recorrente intenta infirmar sua responsabilização, alegando, resumidamente, a regularidade na aplicação dos recursos federais, consoante os seguintes argumentos: i) a contratação da empresa Marketing Coop. Ltda. teria ocorrido por ser conhecida nacionalmente em projetos e fora selecionada entre três convidadas para a execução do objeto do convênio, o qual autorizava a terceirização do serviço; ii) não haveria ilegalidade na licitação sob a modalidade de convite ou encaminhamento de carta para 03 empresas, sem a necessidade de publicação de ato no diário oficial; iii) o objeto do convênio teria sido cumprido na sua totalidade, observando-se o plano de trabalho e os termos da avença; iv) o motivo da não aprovação das contas pelo ordenador de despesas não teria sido de ordem técnica-financeira, mas em face de desavença política entre o ordenador de despesas (Secretário de Desenvolvimento Rural) e o Secretário-Executivo do Ministério, v) o Secretário de Desenvolvimento Rural teria instituído comissão de sindicância com membros escolhidos em parcialidade, produzindo relatório final levantando ocorrências infundadas; vi) a prestação de contas teria sido inicialmente aprovada, mas por ingerência do ordenador de despesas e da comissão sindicante foram modificados os entendimentos sobre o processo.
4.	O exame empreendido pela Secretaria de Recursos refutou, com propriedade, todos os argumentos apresentados, pugnando pela correta responsabilização do ex-gestor no aresto condenatório e afastando as alegações apresentadas. 
5.	Com efeito, assiste razão à unidade técnica, cujas instruções acolho como razões de decidir, incorporando-o às minhas razões de decidir, e entendo que o recurso não merece prosperar, devendo ser mantido o juízo pela irregularidade das contas. 
6.	Consoante bem esclarecido pela unidade instrutiva, "o recorrente não adentrou no mérito sobre as irregularidades apuradas e nem mesmo apresentou novos elementos comprovando o suposto cumprimento do objeto do convênio".
7.	Em acréscimo, a Serur esclareceu que a contas sequer foram aprovadas, como alegado, eis que o relatório de tomada de contas e do controle interno concluíram pela irregularidade (peça 7, p. 91) , ademais de que, ainda que o convenente ou o controle interno se manifestassem favoravelmente sobre as contas, tais manifestações não vinculariam a decisão do TCU sobre o processo.
8.	Quanto às demais alegações, carecem de respaldo documental e de comprovação, como bem informado na instrução de mérito do recurso. 
9.	Por fim, conforme comprovado nos autos, o recorrente, na condição de Diretor Presidente do Ibraf, era a pessoa responsável pelo dever legal de prestar contas dos recursos federais repassados e de comprovar a regularidade na execução do objeto pactuado.
	Ante o exposto, VOTO por que seja adotada a deliberação que ora submeto a este Colegiado.
TCU, Sala das Sessões Ministro Luciano Brandão Alves de Souza, em 4 de setembro de 2019.
AROLDO CEDRAZ 
Relator